臺灣桃園地方法院刑事判決
111年度金訴字第434號
公  訴  人  臺灣桃園地方檢察署檢察官 
被      告  王志嘉



上列被告因詐欺等案件，經檢察官提起公訴（110年度偵字第312
11號），本院判決如下：
    主  文
王志嘉犯三人以上共同冒用公務員名義詐欺取財罪，處有期徒刑
壹年貳月。
    事  實
王志嘉於民國110年7月13日晚間11時起，加入真實姓名年籍不詳
、綽號「小黑」所屬詐欺集團（所涉參與犯罪組織部分，由本院
不另為免訴之諭知，詳如後述），擔任取款之車手，負責出面向
被害人收取詐欺款項後，再轉交予其他詐欺集團成員。嗣王志嘉
、「小黑」及其所屬詐欺集團成員共同意圖為自己不法之所有，
基於三人以上共同冒用公務員名義及洗錢之犯意聯絡，先由該詐
欺集團內某不詳成員於110年7月14日上午8時許撥打電話予傅蓮
娣，佯以中華電信語音客服人員，並冒用警員、檢察官等公務員
身分，向傅蓮娣佯稱：因其欠繳電話費新臺幣（下同）1萬多元
，涉嫌詐欺案件，須交付82萬元以作監管，2日後就會歸還款項
云云，致傅蓮娣陷於錯誤，而同意交付款項；旋由王志嘉依「小
黑」指示，於同日上午11時5分許，搭乘不知情之王智緯所駕駛
之車牌號碼000-0000號自用小客車前往傅蓮娣位於桃園市○○區○○
路000巷00弄0號之住處前，向傅蓮娣當面收取82萬元後，搭乘上
開車輛離開現場，復於同日下午5時至6時許，在桃園市○鎮區○○
路000號對面路旁，將上開詐欺款項轉交予「小黑」，以此方式
掩飾、隱匿詐欺犯罪所得之本質、來源及去向。嗣傅蓮娣發覺受
騙，遂於同日下午2時17分許報警處理，王志嘉則於同日晚間9時
53分許因良心不安而自行至警局接受調查，始悉上情。
    理  由
一、認定犯罪事實所憑之證據及理由
　　㈠上開犯罪事實，業據被告於警詢、偵訊、本院準備程序及
      審理時均坦承不諱（臺灣桃園地方檢察署110年度偵字第3
      1211號卷【下稱偵卷】第9至13、79至81頁；本院111年度
      金訴字第434號卷【下稱本院卷】卷第47、92頁），且經
      證人即告訴人傅蓮娣、證人王智緯於警詢時證述明確（偵
      卷第21至26頁、29至31頁），並有監視器錄影畫面擷圖（
      偵卷第39至43頁；本院卷第31至35、53至63頁）、車牌號
      碼000-0000號自用小客車之行車軌跡紀錄（偵卷第37至38
      頁）在卷可稽，足認被告之任意性自白與事實相符，洵堪
      採信。
　　㈡被告雖陳稱其依綽號「小黑」之董曜瑱指示，向告訴人收
      取款項並將贓款轉交予董曜瑱等語（偵卷第80頁；本院卷
      第47頁），然此節為董曜瑱於另案偵查中否認，董曜瑱此
      部分所涉三人以上共同冒用公務員名義詐欺取財罪嫌，因
      除被告指訴外，並無其他補強證據可資佐證董曜瑱確有參
      與本案詐欺集團，業經臺灣桃園地方檢察署檢察官以111
      年度偵字第8號為不起訴處分確定，有該案不起訴書在卷
      可參（本院卷第23至25頁），是本院僅能認定被告係依綽
      號「小黑」之不詳詐欺集團成員指示向告訴人收取詐欺贓
      款後轉交予「小黑」，附此敘明。
　　㈢綜上所述，本案事證明確，被告上開犯行堪以認定，應依
      法論科。
二、論罪科刑　
　　㈠本案參與對告訴人施用詐術而詐取款項之成員，除被告外
      ，至少尚有「小黑」及撥打電話向告訴人施以詐術之人，
      是被告對於參與詐欺取財犯行之成員已達3人以上之事實
      ，應有所認識。又被告當面向告訴人收取款項時，佯稱為
      經指派協助告訴人之林姓專員，並持告訴人手機通話聲稱
      「是的，長官」等語，業據被告於警詢時供述在卷（偵卷
      第11頁），是被告顯然知悉本案詐欺集團其他成員以冒用
      警員、檢察官等公務員名義方式向告訴人施用詐術。再本
      案詐欺集團成員所為係犯刑法第339條之4第1項第1款、第
      2款之三人以上共同冒用公務員名義詐欺取財罪，屬於洗
      錢防制法第3條第1款之特定犯罪，而被告依「小黑」指示
      收取告訴人詐欺款項及嗣後將該款項轉交予「小黑」，使
      其等詐欺所得款項迂迴層轉，客觀上足以切斷詐欺不法所
      得之金流去向，阻撓國家對詐欺犯罪所得之追查，且被告
      知悉其所為得以遮斷詐欺金流之去向，主觀上亦具有掩飾
      、隱匿該財產與犯罪之關聯性，以逃避國家追訴、處罰之
      犯罪意思，故被告取款及轉交現金之行為，係屬洗錢防制
      法第2條第2款之洗錢行為。核被告所為，係犯刑法第339
      條之4第1項第1款、第2款之三人以上共同冒用公務員名義
      詐欺取財罪及洗錢防制法第14條第1項之一般洗錢罪。
　　㈡被告雖未自始至終參與各階段之犯行，僅與部分詐欺集團
      成員「小黑」謀議聯繫，然被告係擔任取款車手之角色，
      負責向告訴人收取詐欺款項及轉交贓款之工作，堪認被告
      、「小黑」及其等所屬本案詐欺集團成員間，彼此分工，
      係在合同意思範圍內，各自分擔犯罪行為之一部，並相互
      利用他人之行為，以達遂行犯罪之目的，自應對全部所發
      生之結果，共同負責。是被告與「小黑」及其等所屬本案
      詐欺集團成員間，就上開三人以上共同冒用公務員名義詐
      欺取財罪及洗錢犯行，有犯意聯絡及行為分擔，應論以共
      同正犯。
　　㈢被告係以一行為同時觸犯三人以上共同冒用公務員名義詐
      欺取財及洗錢等罪名，為想像競合犯，應依刑法第55條前
      段規定，從一重之三人以上共同冒用公務員名義詐欺取財
      罪處斷。
　　㈣被告於本院準備程序及審理時已就一般洗錢罪為自白，依
      洗錢防制法第16條第2項規定，本應減輕其刑，惟被告因
      想像競合犯之關係而從一重之三人以上共同冒用公務員名
      義詐欺取財罪處斷，且上開輕罪之減輕其刑事由未形成處
      斷刑之外部性界限，參照最高法院108年度台上字第4405
      號、109年度台上字第3936號判決意旨，由本院於依刑法
      第57條規定量刑時，一併審酌上開輕罪之減輕其刑事由，
      作為被告量刑之有利因子，附此敘明。
　　㈤爰以行為人之責任為基礎，審酌被告正值青年，卻不思循
      合法途徑賺取錢財，與本案詐欺集團成員共同參與冒用公
      務員名義詐欺取財、洗錢犯行，依指示向告訴人收取款項
      後轉交詐欺集團成員，不僅侵害告訴人之財產法益，並使
      偵查機關難以追查犯罪所得之去向；惟念及被告犯罪後於
      本院準備程序及審理中坦承犯行，且所犯洗錢部分核與洗
      錢防制法第16條第2項自白減刑規定相符，被告復因良心
      不安，乃於案發當日自行前往警局接受調查，犯後態度尚
      佳；衡酌被告迄今尚未與告訴人能達成和解或賠償所受損
      害，及被告係依詐欺集團指示取款並轉交贓款，在本案犯
      罪結構中尚非居於核心地位之參與程度；並考量被告犯罪
      之動機、目的、素行、詐取款項金額，暨其警詢時自陳高
      職肄業之智識程度、擔任物流及超商人員、家庭經濟狀況
      小康之生活狀況等一切情狀，量處如主文所示之刑，以示
      懲儆。
三、不予宣告沒收之說明
　　㈠依本案卷內證據資料，並無可認定被告有何因收取詐欺款
      項而取得對價之情形，亦無證據證明被告有從實行詐欺行
      為者處實際獲取犯罪所得，故不另論犯罪所得之沒收。
　　㈡按犯洗錢防制法第14條之罪，其所移轉、變更、掩飾、隱
      匿、收受、取得、持有、使用之財物或財產上利益，沒收
      之，洗錢防制法第18條第1項前段定有明文。關於犯罪行
      為人犯洗錢防制法第14條之罪，其所掩飾、隱匿之財物本
      身僅為洗錢之標的，難認係供洗錢所用之物，故洗錢行為
      之標的除非屬於前置犯罪之不法所得，而得於前置犯罪中
      予以沒收者外，既非本案洗錢犯罪之工具及產物，亦非洗
      錢犯罪所得，尤非違禁物，尚無從依刑法沒收規定予以宣
      告沒收，自應依上開第18條第1項前段規定予以宣告沒收
      。且此規定係採義務沒收主義，祇要合於前述規定，法院
      即應為相關沒收之諭知，然該洗錢行為之標的是否限於行
      為人者始得宣告沒收，法無明文，是從有利於被告之認定
      ，倘法條並未規定「不問屬於犯罪行為人與否均沒收」時
      ，自仍以屬於被告所有者為限，始應予沒收。查被告向告
      訴人取款後旋即轉交予本案詐欺集團成員，業如前述，則
      被告實際取款之金錢雖屬洗錢行為之標的，然此部分詐欺
      款項既非被告所有，被告亦無事實上處分權限，揆諸上開
      說明，自無從依洗錢防制法第18條第1項前段規定宣告沒
      收或追徵，併此敘明。
四、不另為免訴諭知部分
　　㈠公訴意旨略以：被告自110年7月13日晚間11時起，基於參與
      犯罪組織之犯意，加入由董曜瑱及其餘詐欺集團成員等3
      人以上，以實施詐術為手段，所組成具有持續性及牟利性
      之結構性組織（即詐欺集團），並負責擔任當面向被害人
      取款，以獲取詐欺所得款項之角色。因認被告此部分亦涉
      犯組織犯罪防制條例第3條第1項後段之參與犯罪組織罪嫌
      等語。
　　㈡按案件曾經判決確定者，應諭知免訴之判決，刑事訴訟法
      第302條第1款定有明文。此係以同一案件，已經法院為實
      體上之確定判決，該被告應否受刑事制裁，即因前次判決
      而確定，不能更為其他有罪或無罪之實體上裁判。此項原
      則，關於實質上一罪或裁判上一罪，其一部事實已經判決
      確定者，對於構成一罪之其他部分，亦有其適用；蓋此情
      形，係因審判不可分之關係，在審理事實之法院，對於全
      部犯罪事實，依刑事訴訟法第267條之規定，本應予以審
      判，故其確定判決之既判力，自應及於全部之犯罪事實。
      又行為人於參與同一詐欺集團之多次加重詐欺行為，因部
      分犯行發覺在後或偵查階段之先後不同，肇致起訴後分由
      不同之法官審理，為裨益法院審理範圍明確、便於事實認
      定，即應以數案中「最先繫屬於法院之案件」為準，以「
      該案件」中之「首次」加重詐欺犯行與參與犯罪組織罪論
      以想像競合。縱該首次犯行非屬事實上之首次，亦因參與
      犯罪組織之繼續行為，已為該案中之首次犯行所包攝，該
      參與犯罪組織行為之評價已獲滿足，自不再重複於他次詐
      欺犯行中再次論罪，俾免於過度評價及悖於一事不再理原
      則。至於「另案」起訴之他次加重詐欺犯行，縱屬事實上
      之首次犯行，仍需單獨論以加重詐欺罪，以彰顯刑法對不
      同被害人財產保護之完整性，避免評價不足（最高法院10
      9年度台上字第3945號判決意旨參照）。
　　㈢經查，被告雖有加入本案詐欺集團犯罪組織之行為，並於1
      10年7月14日為三人以上共同冒用公務員名義詐欺取財及
      洗錢犯行，且本案經檢察官提起公訴後，於110年12月10
      日繫屬於本院等情，有臺灣桃園地方檢察署110年12月10
      日桃檢維敬110偵31211字第1109125880號函所蓋本院收文
      戳章可資為憑（本院110年度審金訴字第697號卷第5頁）
      ，惟被告前於110年11月3日前不詳時間起，加入某詐欺集
      團犯罪組織（尚無證據足認與本案詐欺集團並非同一詐欺
      集團），而該詐欺集團成員於110年11月3日向胡麗美施以
      詐術，致胡麗美陷於錯誤，依指示將其金融機構之提款卡
      及書寫密碼之白紙放置在牛皮紙袋內，再由被告收取上開
      牛皮紙袋，持提款卡前往自動櫃員機提領款項，嗣將詐欺
      贓款及提款卡交付負責收水之詐欺集團上游成員一節，業
      經臺灣士林地方檢察署檢察官以110年度偵字第21203號提
      起公訴，於111年1月6日繫屬臺灣士林地方法院，並經該
      院以111年度金訴字第24號判決被告犯三人以上共同詐欺
      取財罪、洗錢罪及參與犯罪組織罪（依想像競合以三人以
      上共同詐欺取財罪論處），於111年4月19日確定等節，有
      該案刑事判決及臺灣高等法院被告前案紀錄表在卷可參（
      本院卷第14、15、67至78頁）。則被告既參與同一犯罪組
      織行為，所犯參與犯罪組織部分，業經臺灣士林地方法院
      以111年度金訴字第24號判決認定為「該案件」中之加重
      詐欺犯行所包攝，而將參與犯罪組織罪與該次加重詐欺罪
      依「想像競合犯」論處，並判處罪刑確定，依上開說明，
      被告參與犯罪組織之犯行既已於上開案件中經判處罪刑確
      定，本案即為上開案件確定判決之既判力所及，為免於過
      度評價及悖於一事不再理原則，本案雖為繫屬在先之法院
      ，仍不得再論以被告參與犯罪組織罪。
　　㈣從而，被告被訴參與犯罪組織部分之犯行，本應為免訴之
      諭知，惟此部分與前開經論罪科刑部分，具有裁判上一罪
      關係，爰不另為免訴之諭知。
據上論斷，應依刑事訴訟法第299條第1項前段，判決如主文。
本案經檢察官林暐勛提起公訴，檢察官孫瑋彤到庭執行職務。
中　　華　　民　　國　　111 　年　　12　　月　　7 　　日
           　　　 刑事第十八庭  審判長法官  陳囿辰

                                      法官　張英尉

                                      法官　羅文鴻
以上正本證明與原本無異。
如不服本判決應於收受判決後20日內向本院提出上訴書狀，並應
敘述具體理由。其未敘述上訴理由者，應於上訴期間屆滿後20日
內向本院補提理由書(均須按他造當事人之人數附繕本)「切勿逕
送上級法院」。 
　　　　　　　　　　　　　　　      書記官　林佳穎
中　　華　　民　　國　　111 　年　　12　　月　　7 　　日
附錄本案論罪科刑法條：
中華民國刑法第339條之4
犯第339條詐欺罪而有下列情形之一者，處1年以上7年以下有期
徒刑，得併科1百萬元以下罰金：
一、冒用政府機關或公務員名義犯之。
二、三人以上共同犯之。
三、以廣播電視、電子通訊、網際網路或其他媒體等傳播工具，
    對公眾散布而犯之。
前項之未遂犯罰之。
洗錢防制法第14條
有第二條各款所列洗錢行為者，處7年以下有期徒刑，併科新臺
幣5百萬元以下罰金。
前項之未遂犯罰之。
前二項情形，不得科以超過其特定犯罪所定最重本刑之刑。